ACORDAO-COMPLETO-2470217

ACÓRDÃO 6585/2021 ATA 12/2021 - PRIMEIRA CÂMARA

VISTOS, relatados e discutidos estes autos em que se apreciam três atos de concessão inicial de aposentadoria a ex-servidoras do Tribunal Regional do Trabalho da 8ª Região/PA e AP
ACORDAM os ministros do Tribunal de Contas da União, reunidos em sessão da 1ª Câmara, ante as razões expostas pelo Relator e com base nos arts. 1º, inciso V, e 39, inciso II, da Lei 8.443/1992; nos arts. 1º, inciso VIII; 260, §§ 1º e 2º, e 262, caput e §2º, do Regimento Interno e na Súmula-TCU 106, em:
9.1. considerar ilegais e negar registro aos atos de concessão inicial de aposentadoria de Elizeth Aparecida de Souza Crowe, Maria de Fátima Costa de Paula e Maria de Nazaré Nascimento Mileo;
9.2. dispensar o ressarcimento das quantias indevidamente recebidas de boa-fé pelas beneficiárias;
9.3. determinar ao Tribunal Regional do Trabalho da 8ª Região que, em 15 (quinze) dias, sob pena de responsabilização solidária da autoridade administrativa omissa:
9.3.1. cesse os pagamentos das parcelas de "quintos/décimos" incorporadas por Elizeth Aparecida de Souza Crowe e Maria de Nazaré Nascimento Mileo, uma vez que esses benefícios não encontram correspondência no tempo de exercício de funções comissionadas pelas interessadas;
9.3.2. promova o destaque da parcela excedente de "quintos/décimos" incorporada por Maria de Fátima Costa de Paula em decorrência do exercício de funções comissionadas entre 08/04/1998 e 04/09/2001, transformando-a em parcela compensatória a ser absorvida por quaisquer reajustes futuros, consoante decidido pelo Supremo Tribunal Federal no Recurso Extraordinário 638.115/CE;
9.3.3. comunique às interessadas acerca da deliberação deste Tribunal, alertando-as de que o efeito suspensivo proveniente de eventual interposição de recursos no TCU não as eximirá da devolução dos valores indevidamente recebidos após a notificação, em caso de desprovimento dos apelos;
9.4. determinar ao Tribunal Regional do Trabalho da 8ª Região que, em 30 (trinta) dias:
9.4.1. envie a esta Corte de Contas, comprovante de que as interessados tiveram ciência desta deliberação; e
9.4.2. emita novos atos, livres das irregularidades apontadas, submetendo-os a este Tribunal pelo Sistema e-Pessoal, promovendo, quando necessário, a inclusão de informações complementares que justifiquem o recebimento das rubricas questionadas.

Atos iniciais de Aposentadoria de três ex-servidoras do Tribunal Regional do Trabalho da 8ª Região/PA e AP encaminhados ao TCU para exame.

Primeira Câmara

3. Interessadas: Elizeth Aparecida de Souza Crowe (XXX.950.306-XX); Maria de Fátima Costa de Paula (XXX.544.852-XX) e Maria de Nazaré Nascimento Mileo (XXX.017.302-XX)

13.1. Ministros presentes: Walton Alencar Rodrigues (Presidente), Benjamin Zymler, Vital do Rêgo e Jorge Oliveira (Relator).
13.2. Ministros-Substitutos presentes: Augusto Sherman Cavalcanti e Weder de Oliveira.

ACORDAO-COMPLETO-2483241

Acórdão de Relação 8541/2021 - Primeira Câmara

Acórdão de Relação

JORGE OLIVEIRA

Trata-se de três atos de aposentadoria de ex-servidoras do Tribunal Regional do Trabalho da 8ª Região, submetidos, para fins de registro, à apreciação do TCU de acordo com o art. 71, inciso III, da Constituição Federal.  
	2. Adoto como relatório excertos da instrução da unidade técnica, cuja proposta de encaminhamento contou com a anuência do MP/TCU:
	" (...) 
	Exame das Constatações
	9. Ato: 37850/2019 - Interessado: Maria de Fátima Costa de Paula (CPF: XXX.544.852-XX) 
	9.1. Parecer do Controle Interno: considerar o ato legal
	9.2. Constatação e análise: 
	9.2.1. Houve o registro de pelo menos uma rubrica com 'Denominação para análise pelo TCU = Vantagem de caráter pessoal (106 - VANT PESS QUINTO/DECIMO ATIVO (Vantagem de caráter pessoal - Incorporação de quintos/décimos de função) - R$ 2.984,45) .
	a. Justificativa do Gestor de Pessoal: Não há. Verificação efetuada no âmbito do TCU.
	b. Análise do Controle Interno: Não há. Verificação efetuada no âmbito do TCU.
	c. Análise da Equipe Técnica: Ilegal
	É ilegal a concessão da vantagem de quintos em razão do exercício de funções comissionadas após o advento da Lei 9.624/1998.
	(...) 
	9.4. Encaminhamento do ato: 
	9.4.1. Considerar ILEGAL e recusar registro ao ato de aposentadoria de Maria de Fátima Costa de Paula do quadro de pessoal do Tribunal Regional do Trabalho da 8ª Região/PA e AP, com base nos arts. 71, inciso III, da Constituição Federal; 1º, inciso V, e 39, inciso II, da Lei 8.443/1992 e 260, § 1º, do Regimento Interno.
	9.4.2. Com fulcro no art. 262, caput, do Regimento Interno deste Tribunal, determinar ao Tribunal Regional do Trabalho da 8ª Região/PA e AP que: 
	a. dê ciência, no prazo de quinze dias, contados da notificação, do inteiro teor desta deliberação ao interessado, alertando-o de que o efeito suspensivo proveniente da interposição de eventuais recursos junto ao TCU não o exime da devolução dos valores percebidos indevidamente, caso o recurso não seja provido.
	b. promova, no prazo de 30 (trinta) dias, o destaque da (s) parcela (s) de quintos incorporada (s) com amparo em funções comissionadas exercidas entre 08/04/1998 a 04/09/2001 e transforme-a (s) em 'parcela compensatória' a ser absorvida por quaisquer reajustes futuros, consoante decidido pelo STF no RE 638.115/CE.
	c. no prazo de trinta dias, contados da ciência da decisão, envie a este Tribunal documentos comprobatórios de que o interessado cujo ato foi impugnado está ciente do julgamento deste Tribunal.
	10. Ato: 129027/2019 - Interessado: Elizeth Aparecida de Souza Crowe (CPF: XXX.950.306-XX) 
	10.1. Parecer do Controle Interno: considerar o ato legal
	10.2. Constatação e análise: 
	10.2.1.	Houve o registro de pelo menos uma rubrica com 'Denominação para análise pelo TCU = Vantagem de caráter pessoal (106 - VANT PESS QUINTO/DECIMO ATIVO (Vantagem de caráter pessoal - Incorporação de quintos/décimos de função) - R$ 298,45) .
	a. Justificativa do Gestor de Pessoal: Não há. Verificação efetuada no âmbito do TCU.
	b. Análise do Controle Interno: Não há. Verificação efetuada no âmbito do TCU.
	c. Análise da Equipe Técnica: Ilegal
	É ilegal a concessão da vantagem de quintos/décimos sem que haja tempo de exercício de função suficiente para a parcela deferida.
	(...) 
	10.4. Encaminhamento do ato: 
	10.4.1.	Considerar ILEGAL e recusar registro ao ato de aposentadoria de Elizeth Aparecida de Souza Crowe do quadro de pessoal do Tribunal Regional do Trabalho da 8ª Região/PA e AP, com base nos arts. 71, inciso III, da Constituição Federal; 1º, inciso V, e 39, inciso II, da Lei 8.443/1992 e 260, § 1º, do Regimento Interno.
	10.4.2.	Com fulcro no art. 262, caput, do Regimento Interno deste Tribunal, determinar ao Tribunal Regional do Trabalho da 8ª Região/PA e AP que: 
	a. dê ciência, no prazo de quinze dias, contados da notificação, do inteiro teor desta deliberação ao interessado, alertando-o de que o efeito suspensivo proveniente da interposição de eventuais recursos junto ao TCU não o exime da devolução dos valores percebidos indevidamente, caso o recurso não seja provido.
	b. promova a exclusão, no prazo 15 (quinze) dias, contados a partir da ciência desta deliberação, sujeitando-se a autoridade administrativa omissa à responsabilidade solidária, da rubrica apontada em face de manifesta ilegalidade, uma vez que o seu pagamento não encontra respaldo na jurisprudência deste Tribunal.
	c. emita novo ato, livre da irregularidade ora apontada, em substituição ao ato de aposentadoria de Elizeth Aparecida de Souza Crowe, submetendo-o à nova apreciação por este Tribunal, na forma do art. 260, caput, também do Regimento.
	d. no prazo de trinta dias, contados da ciência da decisão, envie a este Tribunal documentos comprobatórios de que o interessado cujo ato foi impugnado está ciente do julgamento deste Tribunal.
	e. dispense a devolução dos valores indevidamente recebidos de boa-fé até a data da ciência do Tribunal Regional do Trabalho da 8ª Região/PA e AP, do acórdão que vier a ser proferido, com base no Enunciado 106 da Súmula da Jurisprudência do TCU.
	11. Ato: 15714/2020 - Interessado: Maria de Nazaré Nascimento Mileo (CPF: XXX.017.302-XX) 
	11.1. Parecer do Controle Interno: considerar o ato legal
	11.2. Constatação e análise: 
	11.2.1. Houve o registro de pelo menos uma rubrica com 'Denominação para análise pelo TCU = Vantagem de caráter pessoal (80 - VPNI DEC/QUIN INAT (Vantagem de caráter pessoal - Incorporação de quintos/décimos de função) - R$ 298,45) .
	a. Justificativa do Gestor de Pessoal: Não há. Verificação efetuada no âmbito do TCU.
	b. Análise do Controle Interno: Não há. Verificação efetuada no âmbito do TCU.
	c. Análise da Equipe Técnica: Ilegal
	É ilegal a concessão da vantagem de quintos/décimos sem que haja tempo de exercício de função suficiente para a parcela deferida.
	(...) 
	11.4. Encaminhamento do ato: 
	11.4.1.	Considerar ILEGAL e recusar registro ao ato de aposentadoria de Maria de Nazaré Nascimento Mileo do quadro de pessoal do Tribunal Regional do Trabalho da 8ª Região/PA e AP, com base nos arts. 71, inciso III, da Constituição Federal; 1º, inciso V, e 39, inciso II, da Lei 8.443/1992 e 260, § 1º, do Regimento Interno.
	11.4.2.	Com fulcro no art. 262, caput, do Regimento Interno deste Tribunal, determinar ao Tribunal Regional do Trabalho da 8ª Região/PA e AP que: 
	a. dê ciência, no prazo de quinze dias, contados da notificação, do inteiro teor desta deliberação ao interessado, alertando-o de que o efeito suspensivo proveniente da interposição de eventuais recursos junto ao TCU não o exime da devolução dos valores percebidos indevidamente, caso o recurso não seja provido.
	b. promova a exclusão, no prazo 15 (quinze) dias, contados a partir da ciência desta deliberação, sujeitando-se a autoridade administrativa omissa à responsabilidade solidária, da rubrica apontada em face de manifesta ilegalidade, uma vez que o seu pagamento não encontra respaldo na jurisprudência deste Tribunal.
	c. emita novo ato, livre da irregularidade ora apontada, em substituição ao ato de aposentadoria de Maria de Nazaré Nascimento Mileo, submetendo-o à nova apreciação por este Tribunal, na forma do art. 260, caput, também do Regimento.
	d. no prazo de trinta dias, contados da ciência da decisão, envie a este Tribunal documentos comprobatórios de que o interessado cujo ato foi impugnado está ciente do julgamento deste Tribunal.
	e. dispense a devolução dos valores indevidamente recebidos de boa-fé até a data da ciência do Tribunal Regional do Trabalho da 8ª Região/PA e AP, do acórdão que vier a ser proferido, com base no Enunciado 106 da Súmula da Jurisprudência do TCU.
	CONCLUSÃO
	12. A abrangência e a profundidade das verificações levadas a efeito fundamentam convicção de que os Atos 129027/2019, 15714/2020 e 37850/2019 podem ser apreciados pela ilegalidade, em razão das irregularidades apontadas no item 'Exame das Constatações' desta instrução, que representam afronta à legislação e à jurisprudência de referência.
	13. Os aludidos atos deram entrada neste Tribunal há menos de cinco anos, não sendo aplicável, portanto, o procedimento de contraditório e ampla defesa determinado pelo Acórdão 587/2011-TCU-Plenário.
	PROPOSTA DE ENCAMINHAMENTO
	14. Ante o exposto, com fundamento no art. 71, inciso III, da Constituição Federal; no art. 1º, inciso V, e art. 39, incisos I e II, da Lei 8.443/1992, e no art. 260 do Regimento Interno do Tribunal de Contas da União, propõe-se: 
	14.1. Considerar ILEGAIS e recusar registro aos atos de aposentadoria de Elizeth Aparecida de Souza Crowe, Maria de Nazaré Nascimento Mileo e Maria de Fátima Costa de Paula do quadro de pessoal do Tribunal Regional do Trabalho da 8ª Região/PA e AP, com base nos arts. 71, inciso III, da Constituição Federal; 1º, inciso V, e 39, inciso II, da Lei 8.443/1992 e 260, § 1º, do Regimento Interno;
	14.2. Com fulcro no art. 262, caput, do Regimento Interno deste Tribunal, determinar ao Tribunal Regional do Trabalho da 8ª Região/PA e AP que: 
	14.2.1. promova a exclusão, no prazo 15 (quinze) dias, contados a partir da ciência desta deliberação, sujeitando-se a autoridade administrativa omissa à responsabilidade solidária, da rubrica apontada em face de manifesta ilegalidade, uma vez que o seu pagamento não encontra respaldo na jurisprudência deste Tribunal;
	14.2.2.	dê ciência, no prazo de 15 (quinze) dias, contados da notificação, do inteiro teor desta deliberação aos interessados, alertando-os de que o efeito suspensivo proveniente da interposição de eventuais recursos junto ao TCU não os exime da devolução dos valores percebidos indevidamente, caso o recurso não seja provido;
	14.2.3.	emita novos atos, livres das irregularidades ora apontadas, em substituição aos atos de aposentadoria de Elizeth Aparecida de Souza Crowe e Maria de Nazaré Nascimento Mileo, submetendo-os à nova apreciação por este Tribunal, na forma do art. 260, caput, também do Regimento;
	14.2.4.	dispense a devolução dos valores indevidamente recebidos de boa-fé até a data da ciência do Tribunal Regional do Trabalho da 8ª Região/PA e AP, do acórdão que vier a ser proferido, com base no Enunciado 106 da Súmula da Jurisprudência do TCU;
	14.2.5.	promova, no prazo de 30 (trinta) dias, o destaque da (s) parcela (s) de quintos incorporada (s) com amparo em funções comissionadas exercidas entre 08/04/1998 a 04/09/2001 e transforme-a (s) em 'parcela compensatória' a ser absorvida por quaisquer reajustes futuros, consoante decidido pelo STF no RE 638.115/CE;
	14.2.6.	no prazo de 30 (trinta) dias, contados da ciência da decisão, envie a este Tribunal documentos comprobatórios de que os interessados cujos atos foram impugnados estão cientes do julgamento deste Tribunal."
	É o relatório.

não há

Procurador Júlio Marcelo de Oliveira

APOSENTADORIA. TRT-8. INCORPORAÇÃO DE "QUINTOS/DÉCIMOS" SEM O TEMPO DE EXERCÍCIO DE FUNÇÃO QUE A JUSTIFIQUE OU APÓS A LEI 9.624/1998. ILEGALIDADE DOS ATOS. MODULAÇÃO DOS EFEITOS. DETERMINAÇÕES.

APOSENTADORIA (APOS)

Secretaria de Fiscalização de Integridade de Atos e Pagamentos de Pessoal e de Benefícios Sociais (Sefip)

Em exame, neste processo, três atos de concessão inicial de aposentadoria a ex-servidoras do Tribunal Regional do Trabalho da 8ª Região.
	2. A Secretaria de Fiscalização de Integridade de Atos e Pagamentos de Pessoal e de Benefícios Sociais (Sefip) opinou, com a concordância do Ministério Público junto ao TCU (MP/TCU) , pela ilegalidade de todos os atos, em decorrência das seguintes constatações:
	a) os proventos de Maria de Fátima Costa de Paula incluem a percepção da vantagem relativa a "quintos/décimos" decorrentes de exercício de função comissionada após o advento da Lei 9.624/1998;
	b) os proventos de Elizeth Aparecida de Souza Crowe e Maria de Nazaré Nascimento Mileo contém pagamento relativo a "quintos/décimos" sem que tenha havido o exercício de função comissionada que o justifique.
	3. Estou de acordo com essas análises e adoto os argumentos aduzidos pela unidade técnica como parte das minhas razões de decidir, sem prejuízo de fazer breves considerações sobre os temas aqui tratados.
	4. A ficha de Elizeth Aparecida de Souza Crowe no Sistema e-Pessoal indica que ela exerceu funções comissionadas (FC-4 e FC-5) por períodos que, somados, perfazem 7 meses e 15 dias, intervalo inferior a um ano, tempo mínimo que seria necessário para auferir direito a um décimo.
	5. Da mesma forma, a ficha de Maria de Nazaré Nascimento Mileo registra o exercício de funções comissionadas pelo tempo total de 7 meses e 24 dias, cabendo o mesmo comentário.
	6. Quanto ao ato de Maria de Fátima Costa de Paula, a jurisprudência deste Tribunal segue o entendimento adotado pelo Supremo Tribunal Federal no âmbito do Recurso Extraordinário 638.115/CE, ao admitir a incorporação ou a atualização de "quintos/décimos", transformados em Vantagem Pessoal Nominalmente Identificada (VPNI) pelo art. 62-A da Lei 8.112/1990, somente até o dia 08/04/1998, conforme previsto no art. 3º da Lei 9.624/1998. 
	7. Porém, é relevante destacar que, em sede de embargos de declaração, a Suprema Corte, modulou os efeitos de sua decisão no sentido de:
	a) reconhecer indevida a cessação imediata do pagamento dos "quintos" quando fundado em decisão judicial transitada em julgado;
	b) garantir aos que continuavam recebendo a parcela até aquela data, em razão de decisão administrativa ou decisão judicial sem trânsito em julgado, seu pagamento até a absorção integral por quaisquer reajustes futuros concedidos aos servidores. 
	8. A concessão em exame se amolda a essa segunda hipótese, tendo a percepção da vantagem sido assegurada por força de decisão administrativa. Portanto, o gestor deve destacar as parcelas relativas ao período de 08/04/1998 a 04/09/2001, transformando-as em "parcela compensatória" a ser absorvida por quaisquer reajustes futuros, de acordo com os procedimentos definidos no RE 638.115/CE, emitindo novo ato de aposentadoria livre da irregularidade apontada.
	9. Assim, em face dessas constatações, todos os três atos devem ser julgados ilegais, negando-lhes registro. Cumpre, contudo, dispensar a devolução dos valores recebidos de boa-fé pelas interessadas, nos termos da Súmula-TCU 106. 
	10. Assinalo, por último, que as aposentadorias ora apreciadas deram entrada no Tribunal há menos de cinco anos, não cabendo, desse modo, a aplicação do entendimento firmado pelo STF no RE 636.553, que fixou o prazo de cinco anos para sua apreciação pelo TCU, sob pena de seu registro tácito.
	Ante o exposto, manifesto-me integralmente de acordo com os pareceres da unidade técnica e do MP/TCU e voto por que o Tribunal adote o acórdão que ora submeto à deliberação deste Colegiado.
TCU, Sala das Sessões Ministro Luciano Brandão Alves de Souza, em 20 de abril de 2021.
JORGE OLIVEIRA 
Relator